【裁判字號】    97,訴,1810
【裁判日期】    971201
【裁判案由】    偽造文書
【裁判全文】
臺灣臺北地方法院刑事判決              97年度訴字第1810號
公  訴  人  臺灣臺北地方法院檢察署檢察官
被      告  乙○○
                      1
上列被告因偽造文書等案件，經檢察官聲請以簡易判決處刑（九
十七年度偵字第一０六六六號），經本院受理後（九十七年度簡
字第三六四０號），認為不宜以簡易判決處刑，而改以通常程序
審理，因被告於準備程序中為有罪之陳述，經告以簡式審判之旨
，並聽取當事人之意見後，本院合議庭裁定以簡式審判程序審理
，本院判決如下：
    主  文
乙○○連續共同行使偽造私文書，足以損害於公眾及他人，處有
期徒刑壹年；減為有期徒刑陸月，如易科罰金，以銀元佰元即
新臺幣玖佰元折算壹日。偽造之印章壹枚及如附表所示偽造之署
名貳枚、印文肆枚，均沒收。
    事  實
一、乙○○為設於臺北市○○區○○街三十巷四十號一樓之歐偑
    有限公司（下稱歐偑公司）實際負責人，因欲貸款購買臺北
    縣中和市亞財星科技藝術大樓做為公司總部以便擴大招徠加
    盟店，而為避免因己身信用不佳無法貸款，遂與陳美楨（原
    名陳美鳳，由檢察官另案通緝中）共同基於行使偽造文書、
    虛增公司資本之犯意聯絡，與歐偑公司名義負責人王俊達基
    於虛增公司資本之犯意聯絡，先由陳美楨取得不知情之甲○
    ○國民身分證影本，並盜刻甲○○印章一枚，進而於九十一
    年一月一日，在如附表編號一所示之「九十一年一月一日公
    司章程」偽造甲○○印文一枚，不實表示甲○○同意該次章
    程修改事項。再委由陳美楨在大眾商業銀行臺北市建國分行
    所開設之０三八─０二─００一００三─四號活期存款帳戶
    轉帳新臺幣（下同）一千五百萬元（加上原有帳戶內存款五
    百萬元共二千萬元），而將該存摺攜回影印，虛偽表示歐偑
    公司股東已實際繳納增加之股款，據以製作不實之「歐偑公
    司九十一年一月二日資產負債表」，並以王俊達名義於九十
    一年一月十四日向臺北市政府申請公司變更登記，交由不知
    情之會計師梁明昌查核，因而認定歐偑公司之設立登記資本
    額業已收足，以之簽證歐偑公司設立登記資本額查核報告書
    ，再由歐偑公司於九十一年一月十四日向臺北市政府申請公
    司變更登記而行使不實之「九十一年一月一日公司章程」。
    惟因臺北市政府於九十一年一月二十一日命歐偑公司補正股
    東同意書，陳美楨乃再偽造甲○○印文及署名各一枚於如附
    表編號二所示之「九十一年一月一日股東同意書」，不實表
    示甲○○同意承受乙○○出資額為股東及該次股東間之股份
    轉讓，而再向臺北市政府提出補正申請而行使不實之「九十
    一年一月一日股東同意書」，始經臺北市政府於同年月三十
    日核准變更登記。嗣為使牟家林及林再發退出歐偑公司，乃
    於九十一年四月十五日，由陳美楨偽造甲○○印文、署名各
    一枚於如附表編號三所示之「九十一年四月十五日公司章程
    」、偽造甲○○印文一枚於如附表編號四所示之「九十一年
    四月十五日股東同意書」，虛偽表示甲○○同意股東牟家林
    、林再發轉讓持股及變更章程，再以歐偑公司名義於同年月
    十六日向臺北市政府申請變更登記而行使不實之「九十一年
    四月十五日公司章程」、「九十一年四月十五日股東同意書
    」，並經臺北市政府於同年月二十四日核准變更登記，足以
    生損害於甲○○及歐偑公司與主管機關對於公司管理之正確
    性。嗣經財政部臺北市國稅局松山分局於九十六年十二月間
    寄發核定稅額繳款書給甲○○，甲○○始知遭人冒用身份而
    查知上情。
二、案經甲○○訴由臺北地方法院檢察署檢察官偵查聲請以簡易
    判決處刑，經本院受理後，認為不宜以簡易判決處刑，改以
    通常程序審理，嗣經本院合議庭裁定以簡式審判程序審理。
    理  由
一、按除被告所犯為死刑、無期徒刑、最輕本刑為三年以上有期
    徒刑之罪或高等法院管轄第一審案件者外，於法院行準備程
    序進行中，被告先就被訴事實為有罪之陳述時，審判長得告
    知被告簡式審判程序之旨，並聽取當事人、代理人、辯護人
    及輔佐人之意見後，裁定進行簡式審判程序；且受命法官行
    準備程序，與法院或審判長有同一之權限；又簡式審判程序
    之證據調查，不受刑事訴訟法第一百五十九條第一項、第一
    百六十一條之二、第一百六十一條之三、第一百六十三條之
    一及第一百六十四條至第一百七十條規定之限制；除簡式審
    判程序、簡易程序及第三百七十六條第一款、第二款所列之
    罪之案件外，第一審應行合議審判，刑事訴訟法第二百七十
    三條之一第一項、第二百七十九條第二項前段、第二百七十
    三條之二、第二百八十四條之一分別定有明文。查本案被告
    所犯係死刑、無期徒刑、最輕本刑為三年以上有期徒刑以外
    之罪，其於準備程序中就被訴事實為有罪之陳述，經法官告
    知簡式審判程序之旨，並聽取公訴人、被告之意見後，認宜
    由受命法官獨任進行簡式審判程序，並依刑事訴訟法第二百
    七十三條之一第一項之規定，經合議庭裁定由受命法官獨任
    進行審判程序，合先敘明。
二、訊據被告乙○○對於上揭事實業已供認不諱，核與證人牟家
    林、王俊達、甲○○之證詞大致相符，並有如附表編號一、
    二、三、四所示文件及歐偑公司九十一年一月二日資產負債
    表附卷可稽，足認被告之自白應與事實相符，本案事證明確
    ，被告犯行均堪認定，應予依法論科。
三、論罪科刑：
（一）被告行為後，刑法部分條文業於九十四年一月七日修正，
      同年二月二日公布，並於九十五年七月一日施行，修正後
      即現行刑法第二條第一項規定：「行為後法律有變更者，
      適用行為時之法律，但行為後之法律有利於行為人者，適
      用最有利於行為人之法律」，上開規定乃與刑法第一條罪
      刑法定主義契合，而貫徹法律禁止溯及既往原則，係規範
      行為後法律變更所生新舊法律比較適用之準據法，是刑法
      第二條本身雖經修正，但刑法第二條既屬適用法律之準據
      法，本身尚無比較新舊法之問題，應一律適用裁判時即修
      正後刑法第二條規定以決定適用之刑罰法律，合先敘明。
      而有關新舊法之比較，應就罪刑有關之共犯、連續犯、牽
      連犯加重等暨其他法定加減原因（如身分加減）與加減例
      等一切情形，綜其全部罪刑之結果而為比較（最高法院九
      十五年第八次刑事庭會議決議參照）。又此所謂不能割裂
      適用，係指與罪刑有關之本刑而言，並不包括易刑處分在
      內，易刑處分係刑罰執行問題，既與罪刑無關，自應分別
      就新舊法所規定之有利不利為比較，而適用最有利於行為
      人之規定以定其易刑之折算標準（最高法院九十七年度臺
      上字第四六三號判決參照）。經查：
    1.修正前商業會計法第七十一條第五款利用不正當方法使財
      務報表發生不正確之結果罪，及刑法第二百十四條使公務
      員登載不實罪，其法定刑罰金部分，依修正前刑法第三十
      三條第五款規定：「罰金：（銀元）一元以上」，而銀元
      與新臺幣間之折算，依現行法規所定貨幣單位折算新臺幣
      條例規定，以銀元一元折算新臺幣三元；修正後第三十三
      條第五款則規定：「罰金：新臺幣一千元以上，以百元計
      算之」，經比較新舊法之規定，修正後刑法第三十三條第
      五款所定罰金之最低數額，較之修正前提高，自以修正前
      刑法第三十三條第五款規定有利於被告。
    2.修正前刑法第二十八條規定：「二人以上共同實施犯罪之
      行為者，皆為正犯」，修正後刑法第二十八條則規定：「
      二人以上共同實行犯罪之行為者，皆為正犯」；又修正前
      刑法第三十一條第一項規定：「因身分或其他特定關係成
      立之罪，其共同實施或教唆、幫助者，雖無特定關係，仍
      以共犯論」，修正後刑法第三十一條第一項則規定：「因
      身分或其他特定關係成立之罪，其共同實行、教唆或幫助
      者，雖無特定關係，仍以正犯或共犯論。但得減輕其刑」
      。其中「實施」一語，涵蓋陰謀、預備、著手及實行之概
      念在內，其範圍較廣；而「實行」則著重於直接從事構成
      犯罪事實之行為，其範圍較狹，是修正後刑法共同正犯之
      範圍已有限縮。共同正犯之範圍既因此而有變動，自屬犯
      罪後法律有變更，而非僅屬純文字修正（最高法院九十六
      年度臺上字第九三四號判決參照），本案被告之犯罪行為
      ，依新舊法，均成立共同正犯，適用新法並無較有利於被
      告等。惟刑法第三十一條第一項修正後，於但書增列得減
      輕其刑之規定，應較有利於被告。
    3.修正後刑法第五十五條關於牽連犯之規定業經刪除，則被
      告所犯各罪，即應予分論併罰，比較新舊法結果，以適用
      被告行為時即修正前刑法第五十五條牽連犯之規定，較有
      利於被告。
    4.又刑法第五十六條連續犯之規定業於九十四年二月二日修
      正公布刪除，是於新法修正施行後，被告多次行使偽造文
      書之犯行即須分論併罰。此刪除雖非犯罪構成要件之變更
      ，但顯已影響行為人刑罰之法律效果，自屬法律有變更，
      且係以舊法僅成立一罪較有利於被告。
    5.綜上，經整體比較前揭法律修正前後之規定，適用九十四
      年二月二日修正後之刑法，被告所犯各行為需分論併罰，
      對被告並未較有利，自應適用修正前刑法之相關規定加以
      論科。
    6.另關於易科罰金之折算標準，依被告等行為時刑法第四十
      一條第一項、罰金罰鍰提高標準條例第二條規定，係以銀
      元一百元、二百元或三百元，即新臺幣三百元、六百元或
      九百元折算一日；依修正後刑法第四十一條第一項，則係
      以新臺幣一千元、二千元或三千元折算一日，經比較新舊
      法，亦以被告行為時之法律對被告較為有利，故本案若宣
      告被告得易科罰金，亦應適用修正前刑法之相關規定為易
      科罰金之宣告依據，同此敘明。
（二）被告行為後，商業會計法第七十一條業於九十五年五月二
      十四日修正施行，該條第五款原規定「商業負責人、主辦
      及經辦會計人員或依法受託代他人處理會計事務之人員有
      左列情事之一者，處五年以下有期徒刑、拘役或科或併科
      新臺幣十五萬元以下罰金：五、其他利用不正當方法，致
      使會計事項或財務報表發生不實之結果者」，修正後則將
      上開條文之刑度規定提高為「五年以下有期徒刑、拘役或
      科或併科新臺幣六十萬元以下罰金」，茲比較新舊法之結
      果，自應適用被告行為時之法律即九十五年五月二十四日
      修正施行前商業會計法第七十一條第五款之規定。
（三）查資產負債表乃商業會計法第二十八條第一項第一款所列
      之財務報表。次查，行為人於九十年十一月十二日公司法
      修正後，辦理公司登記事項，如有明知為不實之事項，而
      使公務員登載於職務上所掌之公文書，足以生損害於公眾
      或他人者，因主管機關僅為形式審查，故即有刑法第二百
      十四條之適用（最高法院九十六年度第五次刑事庭會議決
      議參照）。本案被告為歐偑公司實際負責人，明知歐偑公
      司應收之股款，股東並未實際繳納，且在未經甲○○同意
      下委由陳美楨填製不實文書而行使，核被告所為，係犯刑
      法第二百十六條、第二百十條之行使偽造私文書罪、第二
      百十四條使公務員登載不實罪、公司法第九條第一項之以
      不實申請文件表明收足股款罪、修正前商業會計法第七十
      一條第五款利用不正當方法使財務報表發生不正確之結果
      罪、。被告偽造署名及盜刻印章之行為，均為偽造文書之
      部分行為；偽造文書之低度行為，則為行使之高度行為所
      吸收，均不另論罪。被告與陳美楨就上開犯行，均具有犯
      意聯絡及行為分擔，為共同正犯；被告就違反公司法部分
      及商業會計法與使公務員登載不實部分，與公司登記負責
      人王俊達有犯意聯絡及行為分擔，係無身分之人而與有身
      分之人共同實施犯罪，為身分犯，依修正前刑法第三十一
      條第一項之規定，亦應為共同正犯。被告利用不知情之會
      計師梁明昌為虛列公司資本之犯行；利用不知情之王俊達
      為行使偽造私文書之犯行，均為間接正犯。又被告明知公
      司應收之股款，股東並未實際繳納，而以申請文件表明收
      足，使公務員登載於職務上所掌之公文書，足以生損害於
      公眾或他人，所犯公司法第九條第一項及刑法第二百十四
      條二罪，就行為人而言，僅有自然行為概念之一行為，且
      係基於一個意思決定為之，自應評價為一個犯罪行為。又
      二罪之犯罪構成要件並不相同，屬一行為觸犯數罪名之想
      像競合犯，應依刑法第五十五條之規定，從較重之公司法
      第九條第一項處斷（最高法院九十六年度第七次刑事庭決
      議參照）。被告先後三次行使偽造私文書之犯行，時間緊
      接，所犯罪名與犯罪構成要件相同，顯係基於概括犯意而
      為，應依修正前刑法第五十六條之連續犯規定，論以一罪
      ，並分別加重其刑。被告所犯公司法第九條第一項之行為
      、修正前商業會計法第七十一條第五款之行為、刑法第二
      百十六條、第二百十條之行為，均有手段、目的之牽連關
      係，應依修正前刑法第五十五條牽連犯之規定，從一重之
      刑法第二百十六條、第二百十條行使偽造私文書罪處斷。
      公訴人雖未就被告使公務員登載不實文書犯行、利用不正
      當方法使財務報表發生不正確之結果犯行、未收足股款而
      以申請文件表明收足犯行於聲請簡易判決處刑書中敘及，
      惟該部分與被告上開偽造文書罪有牽連犯之關係，應為起
      訴效力所及，並由本院於審理時告知被告以供其行使訴訟
      上之防禦權，本院自得就此部分加以審理。爰審酌被告在
      未經他人同意下，偽造文書使被害人成為歐偑公司股東，
      導致被害人無端受到損害，並虛列歐偑公司資本，造成主
      管機關對公司管理之困難，且破壞交易秩序安全，行為確
      有不該，惟念及被告犯後坦承犯行，表示悔意，復衡酌被
      告之動機、目的、手段、品行、智識程度、生活狀況等一
      切情狀，酌情量處如主文所示之刑。如附表所示偽造「甲
      ○○」之署名及印文與偽刻之「甲○○印章一枚，雖均未
      扣案，惟無證據證明業已滅失，仍應依刑法第二百十九條
      之規定，不問屬於犯人與否，均宣告沒收。
（四）末按，犯罪在九十六年四月二十四以前者，除中華民國九
      十六年罪犯減刑條例另有規定外，依下列規定減刑：一、
      死刑減為無期徒刑；二、無期徒刑減為有期徒刑二十年；
      三、有期徒刑、拘役或罰金，減其刑期或金額二分之一；
      依該減刑條例應減刑之罪，未經判決確定者，於裁判時，
      減其宣告刑，依前項規定減刑時，應於判決主文同時諭知
      其宣告刑及減得之刑；犯最重本刑為五年以下有期徒刑以
      下之刑之罪，依本條例規定減為六月以下有期徒刑、拘役
      者，應於為減刑裁判時，併諭知易科罰金折算之標準，中
      華民國九十六年罪犯減刑條例第二條第一項、第七條及第
      九條分別定有明文。查本案被告所犯未經宣告逾有期徒刑
      一年六月之刑，且其犯罪時間均係在九十六年四月二十四
      日以前，合於前開減刑要件，復無不得減刑之事由，自應
      依前開條例予以減刑，並諭知易科罰金之折算標準。
據上論斷，應依刑事訴訟法第四百五十二條、第二百七十三條之
一第一項、第二百八十四條之一、第二百九十九條第一項前段，
公司法第九條第一項，修正前商業會計法第七十一條第五款，刑
法第十一條前段、第二條第一項前段、第二百十六條、第二百十
條、第二百十四條、第二百十九條、第五十五條，修正前刑法第
二十八條、第三十一條第一項、第五十五條、第五十六條、第四
十一條第一項前段，刑法施行法第一條之一第一項、第二項前段
，修正前罰金罰鍰提高標準條例第二條，現行法規所定貨幣單位
折算新臺幣條例第二條，中華民國九十六年罪犯減刑條例第二條
第一項第三款、第七條、第九條，判決如主文。
本案經檢察官孫沛琦到庭執行職務。
中    華    民    國    97    年    12    月    1     日
                  刑事第七庭  法  官  林勇如
上正本證明與原本無異。
如不服本判決應於收受送達後10日內向本院提出上訴書狀，並應
敘述具體理由；其未敘述上訴理由者，應於上訴期間屆滿後20日
內向本院補提理由書（均須按他造當事人之人數附繕本）「切勿
逕送上級法院」。告訴人或被害人如對於本判決不服者，應具備
理由請求檢察官上訴，其上訴期間之計算係以檢察官收受判決正
本之日期為準。
                              書記官  葉潔如
中    華    民    國    97    年    12    月    1     日
附錄本案論罪科刑法條全文：
公司法第九條第一項
公司應收之股款，股東並未實際繳納，而以申請文件表明收足，
或股東雖已繳納而於登記後將股款發還股東，或任由股東收回者
，公司負責人各處五年以下有期徒刑、拘役或科或併科新臺幣五
十萬元以上二百五十萬元以下罰金。
九十五年五月二十四日修正前商業會計法第七十一條
商業負責人、主辦及經辦會計人員或依法受託代他人處理會計事
務之人員有左列情事之一者，處五年以下有期徒刑、拘役或科或
併科新臺幣十五萬元以下罰金：
一、以明知為不實之事項，而填製會計憑證或記入帳冊者。
二、故意使應保存之會計憑證、帳簿報表滅失毀損者。
三、意圖不法之利益而偽造、變造會計憑證、帳簿報表內容或撕
    毀其頁數者。
四、故意遺漏會計事項不為記錄，致使財務報表發生不實之結果
    者。
五、其他利用不正當方法，致使會計事項或財務報表發生不實之
    結果者。
中華民國刑法第二百十條
偽造、變造私文書，足以生損害於公眾或他人者，處五年以下有
期徒刑。
中華民國刑法第二百十六條
行使第二百十條至第二百十五條之文書者，依偽造、變造文書或
登載不實事項或使登載不實事項之規定處斷。
刑法第二百十四條
明知為不實之事項，而使公務員登載於職務上所掌之公文書，足
以生損害於公眾或他人者，處三年以下有期徒刑、拘役或五百元
以下罰金。
附表：
┌──┬────────┬──────────┬────┐
│編號│文件名稱        │偽造之署名及印文    │備註    │
│    │                │                    │        │
├──┼────────┼──────────┼────┤
│一  │九十一年一月一日│「甲○○」印文一枚  │        │
│    │公司章程        │                    │        │
├──┼────────┼──────────┼────┤
│二  │九十一年一月一日│「甲○○」印文一枚、│        │
│    │股東同意書      │署名一枚            │        │
├──┼────────┼──────────┼────┤
│三  │九十一年四月十五│「甲○○」印文一枚  │        │
│    │日公司章程      │                    │        │
├──┼────────┼──────────┼────┤
│四  │九十一年四月十五│「甲○○」印文一枚、│        │
│    │日股東同意書    │署名一枚            │        │
└──┴────────┴──────────┴────┘


司法院資訊處製作；財團法人民間司法改革基金會備份。
